【裁判字號】    94,訴,1991
【裁判日期】    980318
【裁判案由】    分配表異議之訴
【裁判全文】
臺灣高雄地方法院民事判決              94年度訴字第1991號
原      告  甲○○
被      告  乙○○
            丁○○
上列當事人間分配表異議之訴事件，本院於民國98年2 月25日言
詞辯論終結，判決如下：
  主  文
原告之訴駁回。
訴訟費用由原告負擔。
  事實及理由
一、按訴狀送達後，原告不得將原訴變更或追加他訴。但經被告
    同意者不在此限。民事訴訟法第255 條訂有明文。本件原告
    原起訴請求：本院民國93年執字第66706 號強制執行事件，
    於94年6 月13日所製作之如附表所示之分配表，內載分配予
    被告乙○○之次序3 執行費新臺幣（下同）24,000元及次序
    6 第2 順位抵押權，債權原本300 萬元、分配金額117,328
    元，應予剔除。然於訴訟進行中以被告2 人虛偽設定抵押權
    為由，而追加被告丁○○，並追加被告丁○○與被告乙○○
    間就被告丁○○所有坐落高雄市○○區○○段206 之3 地號
    土地及地上建物門牌號碼高雄市○○區○○路269 巷3 號建
    物（下稱系爭不動產），以高雄市新興地政事務所93年5 月
    14 日 苓專字第014910號，所為債權額300 萬元之抵押權設
    定行為應予撤銷。而經被告2 人同意，核與前開法律所定相
    符，應予准許，先此敘明。另原告雖於訴訟進行中追加訴之
    聲明為被告丁○○，就附表所示之本票之背書行為均應予撤
    銷，然於97年11月20日準備程序中撤回此部份之聲明，亦應
    准許。
二、原告主張：本院93年執字第66706 號執行事件拍賣被告丁○○所有之系爭不動產，並製作分配表，訂於94年7 月8 日分
    配，然分配表記載次序3 執行費24,000元及次序6 第2 順位
    抵押權，債權人即被告乙○○，債權原本300 萬元、分配金
    額117,328 元，不足額2,882,672 元（下稱系爭分配表），
    惟被告丁○○之前夫戊○○，與被告乙○○間並無借款債權
    ，簽發如附表本票7 紙，並設定300 萬元之一般抵押權，則
    被告丁○○與被告乙○○明知並無債權債務關係，竟於93年
    5 月14日由被告丁○○將系爭不動產虛偽設定抵押權予被告
    乙○○，並向高雄市新興地政事務所辦理抵押權設定登記，
    則該借款債權自應剔除；又縱被告乙○○所述為真，然被告
    丁○○設定300 萬元之抵押權乃在系爭本票上背書之行為，
    顯係無償行為，系爭不動產經拍賣後，原告債權無法受償，
    顯然有害及原告之債權，則依民法第244 條第1 項之規定，
    原告自得撤銷被告2 人間之詐害行為，被告乙○○之第2順
    位抵押權既為通謀虛設，其對於被告及債務人丁○○即無第
    2 順位抵押權存在，則鈞院93年執字第66706 號執行事件拍
    賣被告丁○○之系爭不動產並製作系爭分配表，顯有錯誤，
    原告遂具狀聲明異議，嗣經鈞院執行處通知後逕而提起本件
    分配表異議之訴。先位部份聲明：本院93年執字第66706 號
    強制執行事件，於94年6 月13日所製作之如附表所示之分配
    表，內載分配予被告乙○○之次序3 執行費24,000元及次序
    6 第2 順位抵押權，債權原本300 萬元、分配金額117,328
    元，應予剔除。備位部份聲明：被告丁○○與被告乙○○
    間就被告丁○○所有系爭不動產，以高雄市新興地政事務所
    民國93年5 月14日苓專字第014910號，所為債權額300 萬元
    之抵押權設定行為應予撤銷。本院93年執字第66706 號強
    制執行事件，於94年6 月13日所製作之如附表所示之分配表
    ，內載分配予被告乙○○之次序3 執行費24,000元及次序6
    第2 順位抵押權，債權原本300 萬元、分配金額117,328 元
    ，應予剔除。
三、被告丁○○則以：伊前夫戊○○確有積欠原告父親債務，後
    由原告繼承取得債權，然係嗣後換票時，原告得知系爭不動
    產登記在伊名下，而應原告要求始於本票上共同簽名以為擔
    保，而戊○○本積欠被告乙○○200 萬元，但因無法償還，
    乙○○跟伊和戊○○商量欲將系爭不動產過戶給乙○○抵債
    。但因系爭不動產曾向建華銀行申請房屋貸款800 多萬元，
    乙○○繳交一期房屋貸款後覺得負擔太重，所以就不願過戶
    ，但要求設定抵押。而乙○○要求要設300 萬元的抵押，伊
    等亦同意，因為有加計利息，故被告間並非通謀虛偽意思表
    示，亦無詐害原告債權等語置辯。並聲明：原告之訴駁回。
四、被告乙○○則以：係戊○○向伊借錢，自93年4 月起陸續出
    借，金額共計為200 萬元。而戊○○陸續跳票，伊認為沒有
    保障，才於93年5 月初要求戊○○之妻即被告丁○○於本票
    背書，系爭不動產本來是要移轉給伊，但伊覺得這樣不划算
    ，才要求用設定抵押權的方式辦理。當初是很單純的認為有
    借款，名下的財產給伊設定抵押權，其實借款人是戊○○，
    而由其妻的房子給伊設定抵押，而且借款的時候，其夫妻也
    都住在一起。實際上的借款並不是300 萬元，只有200 萬元
    ，但代書說設定就是加計2 成。並聲明：原告之訴駁回。
五、本件兩造不爭執事項：
  (一)原告聲請本院93年執字66706 號執行事件拍賣被告丁○○所
    有之系爭不動產於94年4 月13日拍定，並已製作分配表，原
    訂94年7 月8 日分配，原告於94年7 月4 日具狀聲明異議，
    而被告乙○○於收受分配通知後提出債權證明即系爭本票為
    證，原告則於接獲本院執行處通知後於94年8 月23日提起本
    訴。
  (二)原告於93年5 月12日就系爭不動產向本院聲請假扣押，本院
    於93年5 月26日查封登記，被告乙○○就前開系爭不動產亦
    於93年5 月14日完成第二順位抵押權設定登記。
  (三)原告對於戊○○、乙○○、丁○○之偽造文書告訴案件，經
    高雄地方法院檢察署檢察官為不起訴處分（94年度偵字第19
    610 號），經原告聲請再議，仍為不起訴處分（95年度偵續
    第34號）。
六、兩造爭執事項：
  (一)被告丁○○與被告乙○○就前開系爭不動產於93年5 月14日
    之第二順位抵押債權是否為通謀虛偽設定而無效？
  (二)被告丁○○與被告梁容明之抵押債權有無害及原告債權？原
    告得否據以撤銷？
  (二)原告請求剔除被告乙○○於本院93年度執字66706 號強制執
    行事件執分配款117,328 元，有無理由？
七、本院分述判斷意見如下：
（一）被告丁○○與被告乙○○就前開系爭不動產於93年5 月14
      日之第二順位抵押債權是否為通謀虛偽設定而無效？
    1.按被告乙○○借予戊○○200 萬元，並約定50萬元利息乙
      節，業經被告丁○○之夫戊○○於本院審理中證述甚詳，
      互核亦與被告2 人所述大致相符。參以被告戊○○確有簽
      發面額合計250 萬元之系爭本票以供擔保，其發票日期均
      在抵押權設定之前，有該本票7 紙及土地登記申請書1份
      附卷可稽，再訊據證人即辦理系不動產抵押權設定登記之
      代書丙○○到庭證稱：當初是被告乙○○與戊○○來找我
      ，並告訴我他們之間的債務為250 萬元，要辦理設定抵押
      權300 萬元，當初並沒有約定利息的給付問題，據我所知
      250 萬元是本金，並沒有包含利息在內，當時被告丁○○
      也在現場，我有核對雙方的身分無誤，且確認雙方均有同
      意辦理抵押權，當時就以被告丁○○為債務人兼義務人辦
      理設定抵押權等語在卷（見本院卷第230 頁背面），互核
      均大致相符，而原告以被告2 人及戊○○等人為虛構債權
      致使公務員登載不實，而提起偽造文書之告訴，經台灣高
      雄地方法院檢察署檢察官亦認被告間之債權為真，而以94
      年度偵字第19610 號為不起訴處分，經原告聲請再議，仍
      以95年度偵續字第34號為不起訴處分，則綜前所述，堪認
      被告乙○○對戊○○有200 萬元本金及50萬元之債權乙節
      為實在。
    2.另被告丁○○為戊○○之妻，戊○○向原告之父洪名會借
      貸，嗣後又換發本票，故戊○○與原告間或與被告乙○○
      之借貸情形，本均為被告丁○○所知悉，甚或共同簽發本
      票，是被告丁○○與其前夫戊○○間就所有債務本難以細
      分，其將系爭不動產提供擔保亦符常情。又系爭不動產甫
      於93年2 月25日經建華商業銀行股份有限公司於93年2 月
      25日設定1,020 萬元之最高限額抵押貸款，93年5 月間原
      告持有被告丁○○簽發之票據遭退票，足見被告丁○○與
      其前夫戊○○當時財務確已吃緊，是其與戊○○再向被告
      乙○○借貸，以求週轉，亦屬常理；而一般經由仲介公司
      出賣房地較之法院之法拍屋，本較易賣得較高價格，此為
      一般常情，是被告丁○○縱有委託仲介公司販賣系爭不動
      產，並不違反常情，而非能認被告丁○○之舉即有脫產之
      嫌。此外，原告復未舉出其他事證證明被告乙○○與戊○○間或被告2 人間有何通謀虛構債權之事，則原告先位之
      訴主張被告間為通謀虛偽意思表示，並進而請求撤銷抵押
      債權，復提起分配表異議之訴，即屬無據。
（二）被告丁○○與被告梁容明之抵押債權有無害及原告債權？
    1.按民法第244 條之撤銷訴權，依同法第245 條規定，自債
      權人知有撤銷原因時起，1 年間不行使而消滅。該項法定
      期間為除斥期間，其時間經過時權利即告消滅。此項除斥
      期間有無逾期，縱未經當事人主張或抗辯，法院亦應先為
      調查認定，以為判斷之依據（85年台上字第1941號判例參
      照）。查原告自承於93年5 月12日向本院聲請假扣押被告
      丁○○之財產，於調閱謄本時知悉被告間有抵押權之設定
      （見本院卷第260 頁背面），而原告復於93年8 月11日具
      狀向台灣高雄地方法院檢察署，對被告2 人及戊○○具狀
      提起偽造文書之告訴，依其書狀所載，即已認定被告間並
      無債權債務關係為通謀虛偽意思表示，此有原告之告訴狀
      一紙附卷可憑，且於高雄地方法院檢察署94年發查他字第
      138 號案件偵查中，及被告丁○○、乙○○於94年1 至2
      月間偵辦中，業已將借貸過程陳述甚詳，並提出系爭本票
      為憑，且為原告於庭訊中所知悉，與被告丁○○之前夫戊○○到庭所述相符，則原告縱認被告丁○○於其前夫戊○○所簽發之系爭本票上為背書，並就系爭不動產設定第2
      順位抵押權，而認與被告乙○○間係無償之行為，並因而
      致系爭不動產拍賣不足清償其債權，而有害及其債權，然
      原告於提起刑事告訴之93年8 月間或至遲應於94年1 至2
      月間偵查中已知悉認定被告2 人有侵害債權之事，然於95
      年7 月28日始追加提起撤銷之訴，顯已逾1 年之除斥期間
      。則依首揭最高法院判例意旨，原告之撤銷訴權亦因除斥
      期間之經過消滅，是其再依民法第244 條第1 項請求撤銷
      被告2 人於93年5 月14日將系爭不動產所為債權額300 萬
      元抵押權設定之行為，自無理由，應予駁回。
（三）原告請求剔除被告乙○○於本院93年度執字66706 號強制
      執行事件執分配款117,328 元，有無理由？
      原告既無法證明被告間之抵押權設定行為為通謀虛偽意思
      表示，復因除斥期間之經過而無法撤銷被告間之抵押權設
      定行為，則原告主張本院於94年6 月13日所製作之如附表
      所示之分配表，內載分配予被告之次序3 執行費新24,000
      元及次序6 第2 順位抵押權，債權原本300 萬元、分配金
      額117,328 元應予剔除，自無所據，應予駁回。
八、綜上，原告依通謀虛偽意思表示及民法第244 條第1 項規定
    ，訴請撤銷被告前開無償設定抵押權設定登記行為，既均無
    理由，則其聲明請求本院93年執字第66706 號強制執行事件
    ，於94年6 月13日所製作之如附表所示之分配表，內載分配
    予被告之次序3 執行費24,000元及次序6 第2 順位抵押權，
    債權原本300 萬元、分配金額117,328 元，應予剔除，亦屬
    無據，則其先備位之聲明及請求，均應予駁回。
九、兩造其餘主張、陳述與舉證，經審酌與本院前開判斷不生影
    響，爰不再予逐一論述，附此敘明。
十、據上論結，本件原告之訴為無理由，依民事訴訟法第78條，
    判決如主文。
中    華    民    國    98    年    3     月    18    日
                  民事第二庭  審判長法  官  林紀元
                                    法  官  甯  馨
                                    法  官  陳嘉惠
 附表
┌──┬──────┬────┬──────┐
│編號│發票日      │金額    │票號        │
├──┼──────┼────┼──────┤
│ 1  │93年4 月9日 │100萬元 │136379號    │
├──┼──────┼────┼──────┤
│ 2  │93年4 月14日│100萬元 │136383號    │
├──┼──────┼────┼──────┤
│ 3  │93年4 月9日 │10萬元  │136380號    │
├──┼──────┼────┼──────┤
│ 4  │93年4 月14日│10萬元  │136384號    │
├──┼──────┼────┼──────┤
│ 5  │93年4 月14日│10萬元  │136385號    │
├──┼──────┼────┼──────┤
│ 6  │93年4 月9日 │10萬元  │136382號    │
├──┼──────┼────┼──────┤
│ 7  │93年4 月9日 │10萬元  │136381號    │
└──┴──────┴────┴──────┘
正本係照原本作成。
如不服本判決，應於送達後20日內，向本院提出上訴狀並表明上
訴理由，如於本判決宣示後送達前提起上訴者，應於判決送達後
10日內補提上訴理由書（須附繕本）。
中    華    民    國    98    年    3     月    18    日
                                    書記官  陳美月


司法院資訊處製作；財團法人民間司法改革基金會備份。
